【裁判字號】    98,上易,801
【裁判日期】    980730
【裁判案由】    傷害等
【裁判全文】
臺灣高等法院刑事判決                 98年度上易字第801號
上  訴  人
即  自訴人  甲○○
                    國民
自訴代理人  楊德海  律師
            蔡順雄  律師
被      告  乙○○
                    國民
選任辯護人  郭學廉  律師
上列上訴人因被告傷害等案件，不服臺灣臺北地方法院97年度自
字第79號，中華民國98年2月27日第一審判決（併辦案號：臺灣
臺北地方法院檢察署97年度偵字第16373號），提起上訴，本院
判決如下：
    主  文
原判決關於傷害自訴人頸部部分撤銷。
乙○○因過失傷害人，處罰金新臺幣參仟元，如易服勞役，以新
臺幣壹仟元折算壹日。
其他上訴駁回。
    事  實
一、緣甲○○受當事人丙○○委任，於民國97年5月22日至法務
    部調查局所屬臺北市調查處（下稱市調處）陪同當事人丙○○接受訊問，因故與市調處調查員乙○○發生爭執，市調處
    主任戊○○乃出面協調，並邀甲○○至其辦公室協談，甲○○於17時許完成筆錄製作後，隨即至戊○○辦公室協談，因
    協談未獲致共識，甲○○表示不願再談，乃轉身離開辦公室
    ，乙○○本應注意其自甲○○後方拉住甲○○時，應避免力
    道過重，指甲刮傷甲○○，竟因急於挽留甲○○，而疏未注
    意，指甲不慎刮傷甲○○頸部，致甲○○頸部擦傷。
二、案經甲○○提起自訴及檢察官移送併辦（臺灣臺北地方法院
    檢察署97年度偵字第16373號）。
    理  由
壹、程序方面：
    按被告以外之人於審判外之言詞或書面陳述，除法律有規定
    者外，不得作為證據；又被告以外之人於審判外之陳述，雖
    不符合同法第159條之1至第159條之4之規定，但經當事人於
    審判程序同意作為證據，法院審酌該言詞陳述或書面陳述作
    成時之情況，認為適當者，亦得為證據。當事人、代理人或
    辯護人於法院調查證據時，知有第159條第1項不得為證據之
    情形，而未於言詞辯論終結前聲明異議者，視為有前項之同
    意，刑事訴訟法第159條第1項及第159條之5分別定有明文。
    本判決下列所引用之證據資料，均經依法踐行調查證據程序
    ，當事人於本院言詞辯論終結前亦未聲明異議，本院審酌證
    據資料製作時之情況，均無違法不當及證明力明顯過低之瑕
    疵，亦查無依法應排除其證據能力之情形，認以之作為證據
    應屬適當，皆有證據能力。
貳、實體方面
  甲、有罪部分：
    一訊據被告乙○○固坦承其於自訴人起身離開辦公室時，以
      手搭自訴人右肩之事實不諱，惟矢口否認有何過失傷害犯
      行，辯稱：伊不知道指甲會傷到自訴人，係自訴人自己扭
      身擦到伊指甲云云。經查：
      (一)自訴人受當事人丙○○委任，於97年5月22日至市調處
        陪同當事人接受訊問，因故與被告發生爭執，市調處主
        任戊○○乃出面協調，並邀自訴人至其辦公室協談，自
        訴人於17時許完成筆錄之製作後，隨即至戊○○辦公室
        協談，因協談未獲致共識，自訴人表示不願再談，乃起
        身離開辦公室，而遭被告出手擦傷頸部之事實，業據自
        訴人指訴甚詳，並有自訴人頸部傷勢照片1幀及國泰綜
        合醫院97年5月22日診斷證明書1紙在卷可按（見原審卷
        第5頁、第6頁）。足認自訴人確有受被告擦傷頸部。
      (二)證人戊○○於原審審理時證稱：當時因為筆錄還沒有完
        全製作完成，伊向自訴人表示筆錄告一段落後，請其到
        伊辦公室。後來自訴人有到伊辦公室，伊認為被告執行
        公務並無缺失，但是自訴人畢竟手上有傷痕，伊詢問被
        告是否願向自訴人致意，被告就隨伊一起進辦公室。當
        時被告有向自訴人致歉，可是自訴人希望單位給其書面
        道歉函，伊說可能做不到，自訴人情緒很激動，就憤而
        走出去，被告就在後面用右手搭著自訴人右頸部，說：
        「曾律師你先不要那麼快走，我再跟你道歉。」可能在
        一個離開一個往後拉的時候不小心指甲刮傷了，伊當時
        在自訴人正對面，被告在自訴人右邊，自訴人是左轉出
        門，被告是在自訴人右後方。被告當時應該是希望自訴
        人先留步，因為我們和解並沒有完成。被告並不是勾，
        而是拉自訴人等語（見原審卷第107至108頁）。足見被
        告係在自訴人轉身離開辦公室時，由自訴人後方以右手
        搭自訴人肩、頸部，欲拉住自訴人，因而指甲刮傷自訴
        人頸部甚明。
      (三)衡情自訴人當時既已表明不願再談，而轉身離開辦公室
        ，被告本不應再出手拉住自訴人。且自訴人當時係轉身
        行進中，被告由自訴人後方出手朝右肩、頸方向拉住自
        訴人時，更應注意避免力道過重，指甲刮擦自訴人頸部
        。被告苟有注意，縱令自訴人當時因不願留步而有扭身
        動作，亦不致因此受傷。被告應注意，而未注意，且依
        當時之情況，亦無不能注意之情事，自有過失。且自訴
        人頸部擦傷，與被告之過失行為，有相當因果關係，被
        告應負過失傷害罪責。
      (四)綜上所述，本件事證明確，被告所辯洵不足採，被告過
        失傷害犯行，堪以認定。
    二核被告所為，係犯刑法第284條第1項前段之過失傷害罪。
      自訴意旨認被告係故意傷害自訴人，尚有誤會。又本件檢
      察官移送併辦部分與自訴事實同一，本院自得併與審理。
      原審就被告被訴傷害自訴人頸部部分，遽為被告無罪之判
      決，顯有違誤。被告上訴意旨指摘原判決此部分不當，為
      有理由，應由本院予以撤銷改判。爰審酌被告於情急之下
      出手拉住自訴人時，指甲不慎刮傷自訴人頸部。自訴人傷
      勢輕微，且被告已當庭向自訴人表示歉意，自訴人亦請求
      對被告從輕量刑等一切情狀，量處如主文第2項所示之刑
      ，並諭知易服勞役之折算標準。
  乙、無罪部分：
    一自訴意旨另以：自訴人受當事人丙○○委任，於97年5月2
      2日至市調處陪同當事人丙○○接受訊問，於當日16時至
      17時間執行職務中，遭被告（並非偵訊丙○○人員，與自
      訴人之當事人丙○○訊問無關）假借名義，強行將自訴人
      推出訊問室外，並阻止自訴人進入訊問室執行職務，妨害
      自訴人行使權利。且被告假借名義，強行將自訴人推出訊
      問室，妨害自訴人行使權利，並阻止自訴人進入訊問室執
      行職務，期間並致自訴人受有左上肢及右上肢傷害，因認
      被告此部分涉有刑法第304條強制罪、第277條第1項傷害
      罪及第284條第1項之過失傷害罪嫌。
    二按犯罪事實應依證據認定之，無證據不得認定其犯罪事實
      ，又不能證明被告犯罪者，應諭知無罪之判決，刑事訴訟
      法第154條第2項、第301條第1項定有明文。又認定犯罪事
      實所憑之證據，雖不以直接證據為限，間接證據亦包括在
      內，然而無論直接或間接證據，其為訴訟上之證明，須於
      通常一般之人均不致有所懷疑，而得確信其為真實之程度
      者，始得據為有罪之認定，倘其證明尚未達到此一程度，
      而有合理之懷疑存在、無從為有罪之確信時，自應為無罪
      之判決（最高法院76年臺上字第4986號判例意旨參照）。
    三自訴意旨認被告涉有上開強制罪、傷害罪及過失傷害罪嫌
      ，無非係以：自訴人受傷照片、國泰綜合醫院診斷證明書
      及錄影光碟等證據資料，為其主要論據。
    四訊據被告固坦承其擋住自訴人看受訊問人丙○○之筆錄、
      有出手阻擋自訴人、推自訴人，及在詢問室外與自訴人拉
      扯，自訴人受有左上肢及右上肢傷害等情，惟堅詞否認有
      何強制、傷害及過失傷害之犯行，辯稱：伊是因為自訴人
      違反規定看受訊問人筆錄才擋在自訴人身前，且自訴人因
      遭伊阻止，而有先摔椅子的動作，又有趨前逼近伊之動作
      ，伊始出手阻擋自訴人靠近，而自訴人再退1、2步後又再
      向伊逼近，伊此時才出手推自訴人，自訴人係一路咆哮自
      行朝詢問室離去，伊與自訴人在詢問室外有拉扯之動作，
      自訴人有推伊並致伊往後倒。且自訴人在詢問室外咆哮，
      影響整層樓詢問工作之進行，伊要將其帶至警衛室，自訴
      人出手反抗，才導致左右上肢細微抓痕。伊所為有法令之
      依據，更屬依上級公務員命令之職務行為，應阻卻違法不
      罰等語。經查：
      (一)被告坦承有出手推自訴人，及在詢問室外與自訴人拉扯
        等情，而自訴人事後確受有左上肢及右上肢擦傷，有自
        訴人手部傷勢照片2幀及97年5月22日國泰綜合醫院診斷
        證明書在卷可憑（見原審卷第4頁、第6頁）。惟觀諸自
        訴人手部傷勢照片，尚難判斷自訴人之傷勢係受被告推
        拉，或係自訴人與被告互相拉扯時造成。
      (二)本院勘驗當日錄影光碟，結果如下：1.16時4分20秒：
        丁○○：「你自己看啦」。丁○○：「律師，我已經給
        你方便了，你就麻煩一下，好不好。」自訴人：「我…
        」丁○○：「因為我跟你講好了，我也很納悶說，其實
        給我們一個明確的規定比較好，但是我們的規定真的不
        能這樣子，我也覺得說，因為他精神狀況不好，所以說
        給你看；但是現在已經做最後，因為這個是事實的東西
        ，應該還沒牽涉到法律，說那個東西，因為他就是回答
        他所見的事實嗎。」自訴人：「照規定我們是可以表示
        意見，但是。」丁○○：「對。」自訴人：「如果你不
        讓我參與，我要表示什麼意見，我要表示什麼？」2.16
        時4分32秒：（自訴人起身趨近詢問桌欲觀看筆錄，丁○○與自訴人對話《內容如上》後，離開詢問室。）3.
        16時5分1秒（自訴人趨近觀看筆錄）被告：「律師啊，
        你不能，我跟你講，你再看，我就把你趕出去。」4.16
        時5分6秒：自訴人：「好啊，來試看看啊，你試看看啊
        。」被告：「你再看，你再看。」5.16時5分14秒：自
        訴人（大聲咆哮）：「請你們長官出來，給我請你們長
        官來，你算誰阿？誰敢趕我出去？試試看！」6.16時5
        分15秒：被告：「不能看筆錄，你知不知道。」7.16時
        5分17秒：自訴人：「誰告訴你不能看筆錄，你找一個
        條款告訴我說我不能看筆錄。」8.16時5分20秒：被告
        ：「不可以看筆錄，就是不可以看筆錄。」（自訴人左
        手拿椅子頓一下並欲趨前看筆錄，被告以身體擋住不讓
        自訴人趨前，先以手推自訴人之手1下，自訴人往詢問
        室門口走，被告又往外推自訴人1下，並跟自訴人往詢
        問室門口走）9.16時5分22秒：被告：「我跟你講，這
        樣子的話，我可以趕你出去喔。」自訴人：「請。」10.
        16時5分25秒：（自訴人往詢問室門口大步走去，被告
        亦往詢問室門口移動。）11.16時5分30秒：自訴人：「
        處長來，給我來，你推我，我跟你講喔，有錄影喔。」
        被告：「我跟你講…」自訴人：「告訴你，你不要給我
        動手。」被告：「我叫警衛把你趕出去，我叫警衛把你
        趕出去。」12.16時5分37秒：自訴人：「放開，放開，
        沒聽到。」13.16時6分1秒：被告：「依規定律師不可以
        看筆錄，有異議以後再說。」（監視器僅照到自訴人、
        被告下半身，被告趨前逼近自訴人，自訴人靠到牆壁，
        自訴人稱：放開。被告突然被推後退。）被告：「你再
        咆哮，你不能看筆錄。」自訴人：「我咆哮什麼？你給
        我放開，不要對我動手，你動手幹嘛？」被告：「你不
        能看筆錄。」自訴人：「你對我動手幹嘛，你推我。」
        被告：「不能看筆錄。」自訴人：「錄影給我保留下來
        。」被告：「你不能看筆錄，我已經警告你了。」自訴
        人：「你拿，你拿規定來說我不能看筆錄，給我拿規定
        來。」被告：「你不能看，你有什麼爭議以後再說。」
        自訴人：「什麼叫有什麼爭議以後再說。」被告：「就
        是不能看筆錄啦。」自訴人：「他對我動手，等一下錄
        影給我。」被告：「就是不能看筆錄。」丁○○：「好
        啦，來，來。」被告：「不會給你啦。」自訴人：「那
        你幹嘛對我動手。」丁○○：「（對自訴人）你先回去
        ，你先回去。」被告：「但是，…不能看筆錄。」自訴
        人：「你幹嘛對我動手？」被告：「…不能看筆錄。」
        有本院勘驗筆錄在卷可考（見本院卷第44頁背面至第45
        頁背面）。
      (三)法務部調查局制訂之「犯罪調查作業手冊」（下稱作業
        手冊）於97年10月2日修正前第七項選任辯護人之處置
        第三款規定：「被告或犯罪嫌疑人之辯護人，得於檢察
        官、檢察事務官、司法警察官或司法警察訊問被告或犯
        罪嫌疑人時在場，並得陳述意見。但有事實足認其在場
        有妨害國家機密或有湮滅、偽造、變造證據或勾串共犯
        或證人或妨害他人名譽之虞，或其行為不當足以影響調
        查秩序者，得限制或禁止之（刑事訴訟法第245條第2項
        ）。惟限制或禁止辯護人在場，務須審慎認定，必要時
        並應報請檢察官同意。限制或禁止所依據之事實及其方
        法、範圍應記明筆錄，如係檢察官指示或同意者，應將
        檢察官許可之書面、電話紀錄或傳真復函附於筆錄內。
        」第二款規定：「辯護人在場時，其權限如下：…(四)不
        得檢閱卷宗及證物，並不得錄音或錄影。」第八款規定
        ：「辯護人、通譯、醫護人員、家屬或其他法律規定之
        人員，經許可於詢問犯罪嫌疑人在場者，應將其姓名及
        在場事由載明筆錄。但除犯罪嫌疑人有無法閱覽筆錄或
        不識字之情形外，不得任其閱覽筆錄或於筆錄上簽名。
        」有法務部調查局98年7月7日函附該局犯罪調查作業手
        冊在卷可按（見本院卷第57頁、第58頁、第59頁）。又
        該作業手冊係法務部調查局規範法務部調查局辦理犯罪
        調查之作業準則，具有拘束法務部調查局及所屬單位之
        效力，除有特別規定外，法務部調查局人員執行犯罪調
        查時均應依據該手冊規定為之，有法務部調查局97年12
        月25日調廉肆字第09700528750號函在卷可稽（見原審
        卷第135頁）。
      (四)證人丁○○於原審審理時證稱：伊有說因為丙○○精神
        狀況不好，所以筆錄給自訴人幫忙看。伊製作完筆錄，
        列印筆錄草稿給丙○○看，正要出詢問室時，自訴人又
        要看，筆錄已作完了，丙○○只要確認打出來的文字與
        本意沒有不符即可，自訴人還是不要再看了，伊講完就
        離開偵訊室。伊係與其他組共同偵辦該案，當天有扣押
        一筆錢是在被告那邊詢問，伊才去找被告，伊告知被告
        丙○○剛才回答的內容，並詢問被告那邊當事人回答的
        內容，被告應是要確認丙○○所講內容，才會到伊這邊
        等語（見原審卷第100頁背面、第101頁背面、第103頁
        背面、第104頁）。參諸，本院上開勘驗內容、法務部
        調查局「犯罪調查作業手冊」相關規定及說明，足認被
        告係因承辦相關案件而進入丙○○受詢問室，並非無故
        進入丙○○受詢問室，其因見自訴人於丁○○離開詢問
        室後，仍繼續閱覽丙○○筆錄，乃為自訴人能否閱覽丙○○筆錄乙事與自訴人起爭執，並依當時之「犯罪調查
        作業手冊」規定，禁止自訴人閱覽筆錄。是無論該規定
        之效力如何，被告禁止自訴人閱覽筆錄，主觀上既無妨
        害自訴人行使權利之故意，自不成立妨害人行使權利罪
        。
      (五)觀諸錄音光碟所示自訴人與被告身體接觸之過程，被告
        最初係以手推自訴人之手1下，自訴人往詢問室問口走
        ，被告又往外推自訴人1下，其後自訴人即離開詢問室
        。被告雖曾於自訴人離開詢問室後，對自訴人稱：「我
        叫警衛把你趕出去，我叫警衛把你趕出去。」等語，惟
        由後續被告與自訴人於詢問室外之對談內容可知，被告
        應非為將自訴人帶到警衛室而推或拉扯自訴人甚明。則
        自訴人於離開詢問室後，已無閱覽丙○○筆錄之虞，被
        告既未負責偵訊丙○○，縱自訴人先前有對被告尋釁之
        言語或動作，亦不得因此即推或拉扯自訴人。被告苟有
        推或拉扯自訴人成傷，因所為與「犯罪調查作業手冊」
        禁止律師閱覽筆錄，及刑事訴訟法第245條第2項規定辯
        護人行為不當足以影響偵查秩序者，得限制或禁止之規
        定無涉，自非依法令之行為，亦非依所屬上級公務員命
        令之職務上行為，無阻卻違法可言。
      (六)自訴人於離開詢問室後雖曾稱：「處長來，給我來，你
        推我，我跟你講喔，有錄影喔。」「告訴你，你不要給
        我動手。」「放開，放開，沒聽到。」等語，惟監視器
        僅拍攝到自訴人、被告下半身，僅憑自訴人上開言詞及
        被告趨前逼近自訴人，自訴人靠到牆壁（自訴人稱：放
        開），被告突然被推後退之動作，並無法辨識自訴人手
        部係於何時因被告何舉動而受傷。嗣後自訴人雖又稱：
        「我咆哮什麼？你給我放開，不要對我動手，你動手幹
        嘛？」「你對我動手幹嘛，你推我。」「他對我動手，
        等一下錄影給我。」「你幹嘛對我動手？」等語，然依
        自訴人上開言詞，仍無法得知自訴人係於何時因被告何
        舉動而受傷。準此，本件既無法具體確認自訴人係於何
        時因被告何舉動而受傷，則自訴人手部傷勢，係受被告
        推拉，或係自訴人與被告互相拉扯時造成，即非無疑。
        本諸罪疑唯輕原則，尚難認被告係故意傷害自訴人，或
        係因過失而傷害自訴人。
    五綜上所述，自訴人所提證據，尚不足以使法院形成被告有
      妨害人行使權利、傷害及過失傷害之犯行。此外查無其他
      積極事證足認被告有自訴人所指上揭犯行，原審認不能證
      明被告此部分犯罪，對被告諭知無罪之判決，尚無違誤。
      自訴人上訴意旨指摘此部分不當，為無理由，此部分上訴
      應予駁回。
據上論斷，應依刑事訴訟法第第368條、第369條第1項前段、第
364條、第299條第1項前段、刑法第284條第1項前段、第42條第3
項前段，刑法施行法第1條之1第1項、第2項前段判決如主文。
中    華    民    國    98    年    7     月    30    日
                  刑事第七庭  審判長法  官  陳晴教
                                    法  官  游紅桃
                                    法  官  楊智勝
以上正本證明與原本無異。
不得上訴。
                                    書記官  林桂玉
中    華    民    國    98    年    8     月    3     日
附錄：本案論罪科刑法條全文
中華民國刑法第284條第1項（過失傷害罪）
因過失傷害人者，處6月以下有期徒刑、拘役或5百元以下罰金，
致重傷者，處1年以下有期徒刑、拘役或5百元以下罰金。


司法院資訊處製作；財團法人民間司法改革基金會備份。
